---
title: "Búsqueda de asociaciones entre la serie de suicidios y la variación mensual del IPC"
format: html
toc: true
toc-title: "Tabla de contenido"
code-overflow: wrap
fig-align: center
fig-width: 9
editor: source
---

```{r}
#| label: paquetes
#| message: false
#| warning: false

library(forecast)
library(tidyverse)
library(tsibble)
library(feasts)
library(fable)
library(readxl)
library(stats)
library(anomalize)
library(tibbletime)

```

La base de datos `vars_ns3` es una copia de `vars_ns2`, pero tiene las columnas ordenadas. 

```{r}
#| label: base

setwd("C:/Users/USUARIO/OneDrive/msc_epi/tesis/r_tesis_art/association_analysis")
ns <- read_excel("vars_ns3.xlsx")

#fecha
ns$date_month <- as.Date(with(ns, paste(year, month, "01", sep = "-")), "%Y-%m-%d")
year_inic <- 2010

```

## Exploración visual

Estas gráficas corresponden a la serie de suicidios sin estacionalidad, con transformación log y diferenciada, y a la serie de la variación mensual del IPC desestacionalizada y diferenciada (sin transformación). 

Recordar que:
- `vm_ipc`: serie de la variación mensual del IPC original
- `vmipc_ns`: serie *sin estacionalidad*
- `vmipc_dif`: serie *sin estacionalidad y diferenciada*

Y para la serie de suicidios:
- `suic_origin`: serie de la tasa global de suicidios original
- `suic_ns`: serie de la tasa global de suicidios *sin estacionalidad*
- `suic_log`: serie de la tasa global de suicidios *con transformación logarítmica*
- `suic_ns_log`: serie *sin estacionalidad y con transformación logarítmica*
- `suic_dif`: serie *sin estacionalidad, con transformación log y diferenciada*

El análisis comienza con las series diferenciadas, buscando estacionariedad, con el objetivo de disminuir el riesgo de encontrar relaciones espurias. 

```{r}
#| label: gráficas

#tbl
suic_ipc_tbl <- tibble(ns)

suic_ipc_tsbl <- as_tsibble(suic_ipc_tbl, index = date_month)
suic_ipc_tsbl <- suic_ipc_tsbl |>
  mutate(date_month = yearmonth(date_month))
tsibble::interval(suic_ipc_tsbl) #mensual

#primera
suic_ipc_tsbl %>% 
  pivot_longer(c(suic_dif, vmipc_dif), 
               names_to = "var", values_to = "value") |> 
  ggplot(aes(x = date_month, y = value)) +
  geom_line() +
  facet_grid(vars(var), scales = "free_y") +
  labs(
    title = "Suicidios y variación mensual del IPC",
    subtitle = "Series sin estacionalidad y diferenciadas (solo la serie de suicidios tiene transformación log)",
    x = "Mes",
    y = "Series"
    )

#otra gráfica
suic_ipc_tsbl |>
  pivot_longer(c(suic_dif, vmipc_dif), names_to = "Series") |>
  autoplot(value) +
  labs(
    x = "Mes",
    y = "Series"
    )

```

Estas gráficas podrían proporcionar una visión preliminar de las potenciales relaciones entre las series. 

# Análisis de correlación cruzada

Con el objetivo de explorar relaciones lineales (con las series con la mayor estacionariedad posible, al menos sin estacionalidad y diferenciadas).  

## ACF & PACF & CCF

```{r}
#| label: acf-pacf-ccf

suic_ipc_tsbl %>% ACF(suic_dif, lag_max = 20) %>% 
  autoplot()

suic_ipc_tsbl %>% ACF(vmipc_dif, lag_max = 20) %>% 
  autoplot()

suic_ipc_tsbl %>% CCF(suic_dif, vmipc_dif, lag_max = 20) %>% 
  autoplot()

suic_ipc_tsbl %>% PACF(suic_dif, lag_max = 20) %>% 
  autoplot()

suic_ipc_tsbl %>% PACF(vmipc_dif, lag_max = 20) %>% 
  autoplot()

```

**Nota**: se observa una correlación positiva —estadísticamente significativa— entre las tasas de suicidio y la variación mensual del IPC rezagada 20 meses. Esto se podría interpretar de la siguiente manera: *una mayor aceleración en el incremento del IPC 20 meses atrás se relacionaría con un mayor crecimiento de las tasas de suicidio de hoy*. 

El pico negativo en +19 se podría interpretar así: aumentos actuales en la tasa mensual de suicidio tienden a ir seguidos, 19 meses después, por aumentos en la aceleración del IPC. Sin embargo, esta interpretación no sería de mucha utilidad en este caso. 

### Otra forma

```{r}
#| label: acf-pacf-ccf(2)

library(MTS)
m_ipc <- cbind(Suicidio = suic_ipc_tsbl$suic_dif, vmIPC = suic_ipc_tsbl$vmipc_dif)
MTSplot(m_ipc, caltime = suic_ipc_tsbl$date_month)

ccf(suic_ipc_tsbl$vmipc_dif, suic_ipc_tsbl$suic_dif, lag.max = 20, main = "Suicidios vs. rezagos de la vmIPC", na.action = na.omit)
acf(m_ipc, lag = 20, na.action = na.omit)
pacf(m_ipc, lag = 20, na.action = na.omit)

```

Se debe anotar que se invirtió el orden de las variables en el comando `ccf()`, ya que esta función toma los rezagos de la primera variable (la que se localiza a la izquierda): 

`The lag k value returned by ccf(x, y) estimates the correlation between x[t+k] and y[t].`

Con la función `CCF()` es al revés, los rezagos de la segunda (la de la derecha). 

## Matrices de correlación cruzada

```{r}
#| label: ccm

#CCM
m_ipc1 <- na.omit(m_ipc) #(?)
ccm(m_ipc1, lag = 20, level = F, output = T) #p-value Ljung-Box (H0: independence)

```

Esta gráfica presenta los valores *p* de las pruebas de Ljung-Box para cada rezago, en donde la hipótesis nula es *independencia*. En este caso, se rechaza la independencia, lo cual sugiere presencia de correlación lineal en el rezago 20, acorde con lo que ya se ha mencionado. 

## Gráficos de dispersión

Debido a que no se han encontrado correlaciones lineales a corto plazo (rezagos cercanos), se pueden explorar relaciones no lineales a través de los gráficos de dispersión de una serie vs. los rezagos de la otra serie. No obstante, las relaciones que no sean lineales serían más difíciles de explicar. 

```{r}
#| label: scatter

library(astsa)

#renombrar
ipcmv_dif <- na.omit(suic_ipc_tsbl$vmipc_dif)
sui_dif <- na.omit(suic_ipc_tsbl$suic_dif)

astsa::lag2.plot(ipcmv_dif, sui_dif, max.lag = 6, col = "dodgerblue3")
astsa::lag2.plot(ipcmv_dif, sui_dif, max.lag = 12, col = "dodgerblue3")
astsa::lag2.plot(ipcmv_dif, sui_dif, max.lag = 20, col = "dodgerblue3")

```

De nuevo, al rezago 20 pareciera existir una correlación lineal débil entre la serie de suicidios y los rezagos de la vmIPC. **No pareciera existir relaciones no lineales**. 

Con estos hallazgos, el siguiente paso es hacer el *preblanqueamiento* de las series para verificar que las correlaciones significativas, en efecto, sean producto de la correlación entre las dos series, y no se deban a relaciones espurias. 

## Preblanqueamiento de las series

El preblanqueamiento elimina el efecto de la autocorrelación propia de cada serie —por ejemplo, la autocorrelación de la serie de suicidios dentro de ella misma—, para que no interfiera induciendo correlaciones que no existen entre las dos series en estudio (espurias). Las series que entran al proceso de preblanqueamiento deben ser estacionarias o lo más estacionarias que sea posible. 

La idea es que los modelos que se ajusten tengan en cuenta los gráficos de ACF y PACF de las series. 

```{r}
#| label: pre-white

#getAnywhere("coeftest")

#PRIMER MODELO
ipc_model1 <- forecast::Arima(suic_ipc_tsbl$vmipc_dif, order = c(0,0,1), include.mean = FALSE, seasonal = c(0, 0, 0), include.drift = F)
lmtest::coeftest(ipc_model1)
ipc_res1 <- residuals(ipc_model1)

#coeficiente
theta <- coef(ipc_model1)[c("ma1")]
theta

#entonces, el coeficiente del ma(1) se introduce en el modelo para la otra serie, a través de 'fixed'
#'fixed' tendrá tantas entradas como coeficientes de la salida del modelo; en este caso es una sola: la del ma1
suic_model1 <- forecast::Arima(suic_ipc_tsbl$suic_dif, order = c(0,0,1), include.mean = FALSE, seasonal = c(0, 0, 0), include.drift = F, fixed = theta)
suic_res1 <- residuals(suic_model1)


#SEGUNDO MODELO
ipc_model2 <- forecast::Arima(suic_ipc_tsbl$vmipc_dif, order = c(3,0,0), include.mean = FALSE, seasonal = c(0, 0, 0), include.drift = F)
lmtest::coeftest(ipc_model2)
ipc_res2 <- residuals(ipc_model2)

#coeficientes
phi <- coef(ipc_model2)[c("ar1","ar2","ar3")]
phi

suic_model2 <- forecast::Arima(suic_ipc_tsbl$suic_dif, order = c(3,0,0), include.mean = FALSE, seasonal = c(0, 0, 0), include.drift = F, fixed = phi)
suic_res2 <- residuals(suic_model2)

```

Con los residuales de estos modelos se procede a verificar la correlación cruzada. 

## Nuevo CCF con los residuales

```{r}
#| label: ccf_res

#original
ccf(suic_ipc_tsbl$vmipc_dif, suic_ipc_tsbl$suic_dif, lag.max = 20, main = "Suicidios vs. rezagos de la vmIPC", na.action = na.omit)

#después del preblanqueamiento
ccf(ipc_res1, suic_res1, na.action = na.omit, lag.max = 20)
ccf(ipc_res2, suic_res2, na.action = na.omit, lag.max = 20)

```

### Otra forma (automática)

Esta forma selecciona automáticamente el modelo AR(p) que mejor se ajusta.

```{r}
#| label: pre-white2

ipc_dif <- na.omit(suic_ipc_tsbl$vmipc_dif)
sui_dif <- na.omit(suic_ipc_tsbl$suic_dif)

library(astsa)
pre.white(ipc_dif, sui_dif, diff = FALSE, max.lag = 20, main = "sui vs. ipc", plot = TRUE, order.max = 4)

```

**Se puede ver que las correlaciones significativas persisten después del preblanqueamiento**, mediante ambos métodos. 

# Explorar dependencia entre las dos series: correlación de distancia

## Algunos aspectos teóricos

For a *strictly stationary* multivariate time series, the pairwise auto-distance correlation function between $X_{t;r}$ and $X_{t-|j|;m}$ is denoted by $R_{rm}(j)$ and it is defined as the positive square root of

$$
R_{rm}(j) = \frac{V^2_{rm}(j)}{\sqrt{V^2_{rr}(0)}{\sqrt{V^2_{mm}(0)}}}, \quad r, m = 1,...,d, \; j = 0, \pm1, \pm2, ...
$$

$V^2_{rm}(j)$: pairwise auto-distance covariance function (squared) between $X_{t;r}$ and $X_{t-|j|;m}$; r, m are the dimensions *(d)* of the vector $X_t$, which is the multivariate time series vector ($d = 2$ → two-series matrix 2x2); j is the lag. 

$X_{t;r}$ and $X_{t-|j|;m}$ are independent if and only if $V^2_{rm}(j) = 0$. 

$V_{rm}(j)$ measures the dependence of $X_{t;r}$ **on ("con respecto a")** $X_{t-|j|;m}$; if $V_{rm}(j) > 0$, we say that the series $X_{t;m}$ **leads ("guía-conduce")** the series $X_{t;r}$ at lag *j*; $V_{rm}(j)$ measures the dependence of $X_{t;r}$ **on the past values** of $X_{t-|j|;m}$. 

Then, the ADCF matrix of $X_t$ is defined as

$$
R(j) = \left[ R_{rm}(j) \right]_{r,m = 1}^{d} \;, \quad j = 0, \pm1, \pm2,...
$$

In `dCovTS`, based on the definitions of $V_X()$ and $R_X()$, we observe that (univariate case)

$$
\widehat{V^2_X}(j) = \widehat{V^2_X}(-j) \quad and \quad \widehat{R^2_X}(j) = \widehat{R^2_X}(-j)
$$

and thus results based **on negative lags** are omitted from the package (the dependence is the same).

Main reference: `Pitsillou M. Testing serial dependence by the distance covariance function: University of Cyprus; 2016.`

## Correlación de distancia

```{r}
#| label: dcorr

library(dCovTS)

#m_ipc <- cbind(suicides = suic_ipc_tsbl$suic_diff, IPC = suic_ipc_tsbl$ipcmv_diff)
m_ipc

#Auto-Distance Correlation Matrix (Matriz de autocorrelación de distancia
#Multivariate time series (m))
dCovTS::mADCF(na.omit(m_ipc), lags = 1) #R^2(X_t,X_{t-j})
dCovTS::mADCF(na.omit(m_ipc), lags = 2)
dCovTS::mADCF(na.omit(m_ipc), lags = c(1, 2, 6, 12))

#Distance cross-correlation plot (Gráfico de correlación cruzada de distancia)
dCovTS::mADCFplot(na.omit(m_ipc), MaxLag = 2)
dCovTS::mADCFplot(na.omit(m_ipc), MaxLag = 12)
dCovTS::mADCFplot(na.omit(m_ipc), MaxLag = 20)

#Distance Correlation test of independence in multivariate time series (H0 = independence)
#p = lag max / b = bootstrap replicates
mADCFtest(na.omit(m_ipc), p = 5.74, type = "bartlett", b = 499) 

```

Hasta el rezago 12 no se observan relaciones de dependencia entre la serie de suicidios y los rezagos de la vmIPC. *Probablemente se rechaza la hipótesis nula de independencia por la significancia al rezago 20*. ¿Para el contexto del suicidio este rezago resultaría relevante?

```{r}
#| label: cross-quantilogram
#| include: false

library(quantilogram)
ls("package:quantilogram") #see all functions

#Cross-quantilogram at the k lag order
quantilogram::crossq(as.matrix(na.omit(m_ipc)), vecA = c(0.1, 0.5), k = 12) #0.1 = p10; 0.5 = p50 (median)

#Critical values for the cross-quantilogram (using the stationary bootstrap)
quantilogram::crossq.sb(as.matrix(na.omit(m_ipc)), vecA = c(0.1, 0.5), k = 12, gamma = 1/10, Bsize = 100, sigLev = 0.05) #k = lag; "gamma" and "Bsize" are bootstrap parameters; "sigLev" = statistical significance level

#Graphs
##Heat-map
quantilogram::crossq.heatmap(as.matrix(na.omit(m_ipc)), vec.q = seq(0.1, 0.99, 0.1), k = 12, Bsize = 100, sigLev = 0.05, var1_name = "Suicide", var2_name = "IPC")

##Partial cross-quantilograms up to the lag order users specify
quantilogram::crossq.max(as.matrix(na.omit(m_ipc)), vecA = c(0.1, 0.5), Kmax = 12)

##Plot of the cross-quantilogram with confidence intervals
result = quantilogram::crossq.plot(as.matrix(na.omit(m_ipc)), vecA = c(0.1, 0.9), Kmax = 12, Bsize = 200, ribbon_color = "lightsteelblue1", ribbon_alpha = 0.7, bar_color = "royalblue3", bar_width = 0.25)
plot(result$plot)

##Partial cross-quantilograms up to the lag order users specify
quantilogram::crossq.max.partial(as.matrix(na.omit(m_ipc)), vecA = c(0.1, 0.5), Kmax = 12)


#Ref: Han, H., Linton, O., Oka, T., and Whang, Y. J. (2016). "The cross-quantilogram: Measuring quantile #dependence and testing directional predictability between time series." Journal of Econometrics, 193(1), #251-270.

```

# Regresión de series de tiempo

The model we want to fit is the following:

$$
y_t = c + \beta_0x_t + \beta_1x_{t-1} + \cdots + \beta_{k}x_{t-k} + \eta_t,
$$

where the error term of the regression is such that:

$$
\eta_t\sim ARIMA(p,d,q)
$$

So, the lag(0) model is:

$$
y_t=c+\beta_0x_t+\eta_t
$$

and,

$$
\eta_t\sim ARIMA(0,0,0)
$$

Now, the lag(1) model:

$$
y_t = c + \beta_0x_t + \beta_1x_{t-1} + \eta_t
$$

and,

$$
\eta_t\sim ARIMA(1,0,0)
$$

## Método 1

Modelando directamente las series sin estacionalidad y diferenciadas; `suic_dif` tiene transformación log. 

```{r}
#| label: time_reg1

#recordar que se deben tener en cuenta los rezagos de interés

fit <- suic_ipc_tsbl |> model(
  lag0 = ARIMA(suic_dif ~ pdq(0) + vmipc_dif),
  lag1 = ARIMA(suic_dif ~ pdq(0) + vmipc_dif + lag(vmipc_dif)),
  lag12 = ARIMA(suic_dif ~ pdq(0) + vmipc_dif + lag(vmipc_dif) + lag(vmipc_dif, 12)),
  lag20 = ARIMA(suic_dif ~ pdq(0) + vmipc_dif + lag(vmipc_dif) + lag(vmipc_dif, 12) + lag(vmipc_dif, 20)), 
  lag_solo20 = ARIMA(suic_dif ~ pdq(0) + lag(vmipc_dif, 20))
  )

glance(fit) #lag0
fit |> dplyr::select(lag0) |> 
  coef() 
fit |> dplyr::select(lag1) |> 
  coef() 
fit |> dplyr::select(lag12) |> 
  coef() 
fit |> dplyr::select(lag20) |> 
  coef() 
fit |> dplyr::select(lag_solo20) |> 
  coef() 

#Residuales (errores de la regresión)
res0 <- residuals(fit |> 
                    dplyr::select(lag0), type = "regression")

acf0 <- res0 |>
  ACF() |>
  autoplot() + 
  ggtitle("ACF")

pacf0 <- res0 |>
  PACF() |>
  autoplot() + 
  ggtitle("PACF")

library(patchwork)
acf0 / pacf0 #suggests ma(1) or AR(4) (?)

```

Los errores de la regresión aún tienen autocorrelación por explicar, entonces se procede a modelarlos con un ARIMA. 

```{r}
#| label: time_reg1_dos

fit1 <- suic_ipc_tsbl |> model(
  lag0 = ARIMA(suic_dif ~ pdq(3,0,0) + vmipc_dif),
  lag1 = ARIMA(suic_dif ~ pdq(3,0,0) + vmipc_dif + lag(vmipc_dif)),
  lag12 = ARIMA(suic_dif ~ pdq(3,0,0) + vmipc_dif + lag(vmipc_dif) + lag(vmipc_dif, 12)),
  lag20 = ARIMA(suic_dif ~ pdq(3,0,0) + vmipc_dif + lag(vmipc_dif) + lag(vmipc_dif, 12) + lag(vmipc_dif, 20)), 
  lag_solo20 = ARIMA(suic_dif ~ pdq(3,0,0) + lag(vmipc_dif, 20))
  )

#Best model (AIC)
glance(fit1) #lag0

fit_best <- suic_ipc_tsbl |> model(
  ARIMA(suic_dif ~ pdq(3,0,0) + vmipc_dif))

report(fit_best)

#coeficientes
fit_best |> coef() #vmIPC no significativo
fit1 |> dplyr::select(lag20) |>
  coef() #lag20 resulta significativo

#Residuales
bind_rows(`Regression residuals` = as_tibble(residuals(fit_best, type = "regression")),
          `ARIMA residuals` = as_tibble(residuals(fit_best, type = "innovation")),.id = "type") |> 
  mutate(type = factor(type, levels = c("Regression residuals", "ARIMA residuals"))) |>
  ggplot(aes(x = date_month, y = .resid)) + 
  geom_line() + facet_grid(vars(type))

#Residuals fit_best
resid_reg <- fit_best |> 
  residuals(type = "regression")

resid_inn <- fit_best |>
  residuals(type = "innovation")

residuales_reg <- resid_reg |> 
  dplyr::select(".resid") |> 
  drop_na()

residuales_inn <- resid_inn |> 
  dplyr::select(".resid") |> 
  drop_na()

#ACF
acf(residuales_reg) ###These could be autocorrelated
acf(residuales_inn) ###These should NOT be autocorrelated (white noise)

#pruebas sobre los innovacionales (ARIMA)
tseries::jarque.bera.test(residuales_inn$.resid)
stats::Box.test(residuales_inn$.resid, lag = 20, type = "Ljung-Box")
t.test(residuales_inn$.resid)

```

## Método 2

Modelando a partir de las series originales, pero introduciendo los parámetros a modelar de forma "manual". 

```{r}
#| label: time_reg_orig

fit_orig <- suic_ipc_tsbl |> model(
  lag0 = ARIMA(log(suic_origin) ~ pdq(0,1,0) + vm_ipc + season() + PDQ(0, 0, 0)),
  lag1 = ARIMA(log(suic_origin) ~ pdq(0,1,0) + vm_ipc + lag(vm_ipc) + season() + PDQ(0, 0, 0)),
  lag12 = ARIMA(log(suic_origin) ~ pdq(0,1,0) + vm_ipc + lag(vm_ipc) + lag(vm_ipc, 12) + season() + PDQ(0, 0, 0)),
  lag20 = ARIMA(log(suic_origin) ~ pdq(0,1,0) + vm_ipc + lag(vm_ipc) + lag(vm_ipc, 12) + lag(vm_ipc, 20) + season() + PDQ(0, 0, 0)),
  lag_solo20 = ARIMA(log(suic_origin) ~ pdq(0,1,0) + lag(vm_ipc, 20) + season() + PDQ(0, 0, 0))
    )
  
glance(fit_orig) #lag0
fit_orig |> dplyr::select(lag0) |> 
  coef() 
fit_orig |> dplyr::select(lag1) |> 
  coef() 
fit_orig |> dplyr::select(lag12) |> 
  coef() 
fit_orig |> dplyr::select(lag20) |> 
  coef() 
fit_orig |> dplyr::select(lag_solo20) |> 
  coef() 

#Residuales (errores de la regresión)
res0_orig <- residuals(fit_orig |> 
                    dplyr::select(lag0), type = "regression")

acf0_orig <- res0_orig |>
  ACF() |>
  autoplot() + 
  ggtitle("ACF")

pacf0_orig <- res0_orig |>
  PACF() |>
  autoplot() + 
  ggtitle("PACF")

library(patchwork)
acf0_orig / pacf0_orig #sugiere AR(3) (?)

```

Los errores de la regresión aún tienen autocorrelación por explicar, entonces se procede a modelarlos con un ARIMA. 

```{r}
#| label: time_reg_orig2

fit_orig1 <- suic_ipc_tsbl |> model(
  lag0 = ARIMA(log(suic_origin) ~ pdq(3,1,0) + vm_ipc + season() + PDQ(0, 0, 0)),
  lag1 = ARIMA(log(suic_origin) ~ pdq(3,1,0) + vm_ipc + lag(vm_ipc) + season() + PDQ(0, 0, 0)),
  lag12 = ARIMA(log(suic_origin) ~ pdq(3,1,0) + vm_ipc + lag(vm_ipc) + lag(vm_ipc, 12) + season() + PDQ(0, 0, 0)),
  lag20 = ARIMA(log(suic_origin) ~ pdq(3,1,0) + vm_ipc + lag(vm_ipc) + lag(vm_ipc, 12) + lag(vm_ipc, 20) + season() + PDQ(0, 0, 0)),
  lag_solo20 = ARIMA(log(suic_origin) ~ pdq(3,1,0) + lag(vm_ipc, 20) + season() + PDQ(0, 0, 0))
    )

#Best model (AIC)
glance(fit_orig1) #lag0

fit_best_orig <- suic_ipc_tsbl |> model(
  ARIMA(log(suic_origin) ~ pdq(3,1,0) + vm_ipc + season() + PDQ(0, 0, 0)))

report(fit_best_orig)

#coeficientes
fit_best_orig |> coef() #vmIPC no significativo
fit_orig1 |> dplyr::select(lag20) |>
  coef() #lag20 de vmIPC significativo

#Residuales
bind_rows(`Regression residuals` = as_tibble(residuals(fit_best_orig, type = "regression")),
          `ARIMA residuals` = as_tibble(residuals(fit_best_orig, type = "innovation")),.id = "type") |> 
  mutate(type = factor(type, levels = c("Regression residuals", "ARIMA residuals"))) |>
  ggplot(aes(x = date_month, y = .resid)) + 
  geom_line() + facet_grid(vars(type))

#Residuals fit_best
resid_reg_orig <- fit_best_orig |> 
  residuals(type = "regression")

resid_inn_orig <- fit_best_orig |>
  residuals(type = "innovation")

residuales_reg_orig <- resid_reg_orig |> 
  dplyr::select(".resid") |> 
  drop_na()

residuales_inn_orig <- resid_inn_orig |> 
  dplyr::select(".resid") |> 
  drop_na()

#ACF
acf(residuales_reg_orig) ###These could be autocorrelated
acf(residuales_inn_orig) ###These should NOT be autocorrelated (white noise)

#pruebas sobre los innovacionales (ARIMA)
tseries::jarque.bera.test(residuales_inn_orig$.resid)
stats::Box.test(residuales_inn_orig$.resid, lag = 20, type = "Ljung-Box")
t.test(residuales_inn_orig$.resid)

```

Se emplearon estos dos métodos con el ánimo de comparar los resultados, los cuales no presentaron variaciones significativas de una u otra manera, por lo que se pudo verificar su consistencia.

Solo resulta significativo el parámetro de la vmIPC al rezago 20, por lo que se pudiera decir que  *una mayor aceleración en el incremento del IPC 20 meses atrás estaría asociada a un mayor crecimiento de las tasas de suicidio de hoy*. Ahora bien, ¿este hallazgo se consideraría relevante para el comportamiento del suicidio? 

## Incluyendo el efecto de la pandemia por COVID-19

En este primer paso se genera la variable regresora que contiene el valor atípico (TC124) detectado para la serie de suicidios, y que corresponde al efecto de la pandemia por COVID-19. En este caso, se ajustaron los modelos por métodos diferentes —`ARIMA` y `Arima`— para corroborar la consistencia de los resultados.  

```{r}
#| label: covid19

library(lmtest)
library(tsoutliers)

#suic_origen como ts
suic_origin_ts <- ts(suic_ipc_tsbl$suic_origin, start = c(2010, 01), frequency = 12)

#dummies estacionales para incluir como variable regresora
dummies <- uroot::seasonal.dummies(suic_origin_ts)
dumm <- dummies[,-1]

tsutils::seasdummy(n = length(suic_origin_ts), y = suic_origin_ts, full = TRUE)

#modelo1
c19_model1 <- forecast::Arima(suic_origin_ts, lambda = 0, order = c(0,1,1), xreg = dumm)
coeftest(c19_model1)

#detección de outliers
n = length(suic_origin_ts)
resi = residuals(c19_model1)
coef = coefs2poly(c19_model1)
outliers = tsoutliers::locate.outliers(resi, coef)
outliers
#TC124 (abril de 2020)

#variable regresora que captura el efecto de la pandemia
covid19 = outliers.effects(outliers, n, weights = FALSE)

#unión de variables regresoras
reg_cd <- cbind(dumm, covid19, suic_ipc_tsbl$vm_ipc)
reg_cd

#nuevo modelo incluyendo dummies estacionales, efecto de la pandemia y vmIPC (lag = 0)
model_reg1 <- forecast::Arima(suic_origin_ts, lambda = 0, order = c(0,1,1), xreg = reg_cd)
coeftest(model_reg1)

#o de la otra forma
fit_reg1 <- suic_ipc_tsbl |> model(
  lag0 = ARIMA(log(suic_origin) ~ pdq(0,1,1) + vm_ipc + covid19 + season() + PDQ(0, 0, 0)))

fit_reg1 |> dplyr::select(lag0) |> 
  coef()   

#NOTA: ambos modelos dan estimadores prácticamente idénticos (se corrobora la consistencia)

```

Habiendo hecho este paso previo, ahora se procede a ajustar los modelos incluyendo el efecto de la pandemia por COVID-19. 

### Modelos COVID-19

```{r}
#| label: covid19_mod_RB

fit_covid1 <- suic_ipc_tsbl |> model(
  lag0 = ARIMA(log(suic_origin) ~ pdq(0,1,0) + vm_ipc + covid19 + season() + PDQ(0, 0, 0)),
  lag1 = ARIMA(log(suic_origin) ~ pdq(0,1,0) + vm_ipc + covid19 + lag(vm_ipc) + season() + PDQ(0, 0, 0)),
  lag12 = ARIMA(log(suic_origin) ~ pdq(0,1,0) + vm_ipc + covid19 + lag(vm_ipc) + lag(vm_ipc, 12) + season() + PDQ(0, 0, 0)),
  lag20 = ARIMA(log(suic_origin) ~ pdq(0,1,0) + vm_ipc + covid19 + lag(vm_ipc) + lag(vm_ipc, 12) + lag(vm_ipc, 20) + season() + PDQ(0, 0, 0)),
  lag_solo20 = ARIMA(log(suic_origin) ~ pdq(0,1,0) + covid19 +lag(vm_ipc, 20) + season() + PDQ(0, 0, 0))
    )
  
glance(fit_covid1) #lag0

fit_covid1 |> dplyr::select(lag0) |> 
  coef() 
fit_covid1 |> dplyr::select(lag1) |> 
  coef() 
fit_covid1 |> dplyr::select(lag12) |> 
  coef() 
fit_covid1 |> dplyr::select(lag20) |> 
  coef() 
fit_covid1 |> dplyr::select(lag_solo20) |> 
  coef() 

#Residuales (errores de la regresión)
res0_covid <- residuals(fit_covid1 |> 
                    dplyr::select(lag0), type = "regression")

acf0_covid <- res0_covid |>
  ACF() |>
  autoplot() + 
  ggtitle("ACF")

pacf0_covid <- res0_covid |>
  PACF() |>
  autoplot() + 
  ggtitle("PACF")

library(patchwork)
acf0_covid / pacf0_covid #sugiere AR(3) (?)

```

Los errores de la regresión aún tienen autocorrelación por explicar, entonces se procede a modelarlos con un ARIMA. 

```{r}
#| label: covid19_mod2

fit_covid2 <- suic_ipc_tsbl |> model(
  lag0 = ARIMA(log(suic_origin) ~ pdq(3,1,0) + vm_ipc + covid19 + season() + PDQ(0, 0, 0)),
  lag1 = ARIMA(log(suic_origin) ~ pdq(3,1,0) + vm_ipc + covid19 + lag(vm_ipc) + season() + PDQ(0, 0, 0)),
  lag12 = ARIMA(log(suic_origin) ~ pdq(3,1,0) + vm_ipc + covid19 + lag(vm_ipc) + lag(vm_ipc, 12) + season() + PDQ(0, 0, 0)),
  lag20 = ARIMA(log(suic_origin) ~ pdq(3,1,0) + vm_ipc + covid19 + lag(vm_ipc) + lag(vm_ipc, 12) + lag(vm_ipc, 20) + season() + PDQ(0, 0, 0)),
  lag_solo20 = ARIMA(log(suic_origin) ~ pdq(3,1,0) + covid19 + lag(vm_ipc, 20) + season() + PDQ(0, 0, 0))
    )

#Best model (AIC)
glance(fit_covid2) #lag0

fit_best_covid <- suic_ipc_tsbl |> model(
  ARIMA(log(suic_origin) ~ pdq(3,1,0) + vm_ipc + covid19 + season() + PDQ(0, 0, 0)))

report(fit_best_covid)

#coeficientes
fit_best_covid |> coef() #vmIPC no significativo
fit_covid2 |> dplyr::select(lag20) |>
  coef() #lag20 de vmIPC significativo

#Residuales
bind_rows(`Regression residuals` = as_tibble(residuals(fit_best_covid, type = "regression")),
          `ARIMA residuals` = as_tibble(residuals(fit_best_covid, type = "innovation")),.id = "type") |> 
  mutate(type = factor(type, levels = c("Regression residuals", "ARIMA residuals"))) |>
  ggplot(aes(x = date_month, y = .resid)) + 
  geom_line() + facet_grid(vars(type))

#Residuals fit_best
resid_reg_covid <- fit_best_covid |> 
  residuals(type = "regression")

resid_inn_covid <- fit_best_covid |>
  residuals(type = "innovation")

residuales_reg_covid <- resid_reg_covid |> 
  dplyr::select(".resid") |> 
  drop_na()

residuales_inn_covid <- resid_inn_covid |> 
  dplyr::select(".resid") |> 
  drop_na()

#ACF
acf(residuales_reg_covid) ###These could be autocorrelated
acf(residuales_inn_covid) ###These should NOT be autocorrelated (white noise)

#pruebas sobre los innovacionales (ARIMA)
tseries::jarque.bera.test(residuales_inn_covid$.resid)
stats::Box.test(residuales_inn_covid$.resid, lag = 20, type = "Ljung-Box")
t.test(residuales_inn_covid$.resid)

```

Los coeficientes de la variable que captura el efecto de la pandemia resultaron estadísticamente significativos en todos los modelos. No obstante, **no se vieron cambios en la significancia de los coeficientes para la vmIPC**, por lo que las conclusiones con respecto a la asociación *suicidios-vmIPC* siguen siendo las mismas. 

# Cointegración

Se trata de otra alternativa en la búsqueda de relaciones. Se explora una relación lineal entre las dos series que sea estable en el tiempo (estacionaria). 

- Se parte de las series no estacionarias (con raíz unitaria). 
- Primero se seleccionan los rezagos que mejoran significativamente el modelo VAR ajustado a las dos series.
- Luego con ese rezago se aplican las dos pruebas de cointegración: `eigen` y `trace`. De estas se obtiene `r` que es el rango de cointegración. 
- Si el valor del test es mayor que los percentiles o valores críticos, entonces se rechaza la hipótesis nula sobre el rango de cointegración. 

```{r}
#| label: coint

library(fUnitRoots)
library(urca)
library(MTS)

#con las series sin estacionalidad y solo suicidio con log
bnd = cbind(ns$vmipc_ns, ns$suic_ns_log)
colnames(bnd) <- c("ipc", "suic")
MTS::VARorder(bnd) #4

c1 <- urca::ca.jo(bnd, type = "eigen", ecdet = "const", K = 4)
summary(c1)

c2 <- urca::ca.jo(bnd, type = "trace", ecdet = c("const"), K = 4)
summary(c2)

```

En ambas pruebas no se puede rechazar la hipótesis nula. 

Esto se puede replicar modelando directamente la estacionalidad: 

```{r}
#| label: coint2

#con las series originales (ambas con estacionalidad)
bnd2 = cbind(ns$vm_ipc, ns$suic_log)
colnames(bnd2) <- c("ipc", "suic")
MTS::VARorder(bnd2) #3

co1 <- urca::ca.jo(bnd2, type = "eigen", ecdet = "const", K = 3, season = 12)
summary(co1)

co2 <- urca::ca.jo(bnd2, type = "trace", ecdet = c("const"), K = 3, season = 12)
summary(co2)

```

Llama la atención que modelando la estacionalidad con `season`, para ambas pruebas se rechaza $r = 0$. 
