---
title: "fase_1: análisis descriptivo de las series de tiempo"
format: html
editor: source
---

# Tendencia, variabilidad y estacionalidad

A continuación, se presenta el análisis de tendencia, variabilidad y estacionalidad de la serie correspondiente a la tasa mensual de mortalidad por suicidio en Colombia (2010–2022).

```{r}
#| label: paquetes
#| message: false
#| warning: false

pacman::p_load(zoo, haven, dplyr, ggplot2, timetk, tsibble, readxl, fabletools, fable, lubridate, forecast, MASS, uroot, urca, feasts, seastests, aTSA, tidyr, biwavelet, flextable, janitor, scales, epikit, gtsummary, kableExtra, knitr, purrr, stringr, patchwork, cowplot, tseries, tsoutliers, anomalize, tibbletime, tsutils, astsa, fUnitRoots, MTS)

```

## Datos

```{r análisis descriptivo}
#| results: 'hide'
#| message: false

setwd("C:/Users/USUARIO/OneDrive/msc_epi/tesis/doc_final")

#tasa general
general <- read_excel("tasas_ciclos.xlsx")
invisible(general$fecha_mes <- as.Date(with(general, paste(año, mes, "01", sep = "-")), "%Y-%m-%d"))

```

## Tendencia y variabilidad 

```{r}
#| label: fig-tend_general
#| fig-cap: "Tasa de mortalidad por suicidio en Colombia (general)."
#| results: 'hide'
#| message: false
#| fig.show: 'asis'
#| fig.height: 5
#| fig.width: 9
#| out-width: "100%"
#| fig-pos: "htbp"

#Seleccionamos el periodo de interés
general_tbl <- general %>%
  dplyr::select(fecha_mes, general) %>% 
  subset(fecha_mes >= "2010-01-01")

#Objetos tbl y tsbl
general_tbl1 <- general_tbl
year_inic <- 2010

general_tbl1$fecha_mes <- yearmonth(general_tbl1$fecha_mes)
general_tsbl <- as_tsibble(general_tbl1)

#Gráfica
general_tbl %>% 
  timetk::plot_time_series(
    fecha_mes, general, .interactive = FALSE, .plotly_slider = FALSE, .line_color = "black", .smooth_color = "springgreen3") +
   scale_x_date(date_labels = "%Y", date_breaks = "year") + 
  scale_y_continuous(n.breaks = 6) + 
  labs(
    title = "",
    x = "Año",
    y = "Tasa de mortalidad por suicidio*",
    caption = "*Casos por 100,000 habitantes."
  ) + 
  theme(
    plot.caption.position = "plot",
    plot.caption = element_text(hjust = 0, size = 10),
    axis.title.x = element_text(margin = margin(t = 11), face = "bold", size = 11),
    axis.title.y = element_text(margin = margin(r = 11), face = "bold", size = 11),
    axis.text.x = element_text(size = 10),
    axis.text.y = element_text(size = 10)
  )

#ts
suic_ts <- ts(general_tbl1$general, start = c(year_inic, 1), frequency = 12)

```

### Transformación de Box–Cox y diferenciación regular de primer orden

```{r}
#| label: log_diff
#| include: false
#| message: false
#| warning: false

BoxCox.lambda(suic_ts)
suic_ts_log <- box_cox_vec(suic_ts, lambda = 0)
#0.1847464

ar(diff(suic_ts_log))
adf = ur.df(suic_ts_log, type = "none", lags = 4)
summary(adf) 
#no se rechaza la H0 de presencia de raíz unitaria

aTSA::adf.test(suic_ts_log, nlag = 5)

general_tbl <- general_tbl |>
  mutate(tasa_general_boxcox = box_cox(general, lambda = 0))

```

```{r}
#| label: fig-log_diff
#| fig-cap: "Tasa de mortalidad por suicidio en Colombia (general) con transformación de Box-Cox logarítmica y diferenciación de primer orden*."
#| results: 'hide'
#| message: false
#| fig.show: 'asis'
#| fig.height: 5
#| fig.width: 9
#| out-width: "100%"
#| fig-pos: "htbp"


#Debido a que la serie tiene raíz unitaria, procedemos a eliminar la tendencia mediante diferenciación
general_tbl <- general_tbl |> 
  mutate(tasa_general_boxcox_dif = tasa_general_boxcox - lag(tasa_general_boxcox))

#Objetos tbl y tsbl
general_tbl1 <- general_tbl
general_tbl1$fecha_mes <- yearmonth(general_tbl1$fecha_mes)
general_tsbl <- as_tsibble(general_tbl1)

#Gráfica
general_tbl1 <- general_tbl1 |>
  mutate(fecha_mes_date = as.Date(fecha_mes))

general_tbl1 |> 
  ggplot(aes(x = fecha_mes_date, y = tasa_general_boxcox_dif)) + 
  geom_line(colour = "blue4", linewidth = 0.7) + 
  scale_x_date(date_labels = "%Y-%m", date_breaks = "2 year") + 
  scale_y_continuous(n.breaks = 6) + 
  labs(
    x = "Año", 
    y = "Tasa de mortalidad por suicidio*") + 
  theme(
    axis.title.y = element_text(size = 11, face = "bold", margin = margin(t=0, r=7, b=0, l=0, unit = "pt")),
    axis.title.x = element_text(size = 11, face = "bold", margin = margin(t=7, r=0, b=1, l=0, unit = "pt")),
    axis.text.x = element_text(size = 10),
    axis.text.y = element_text(size = 10),
    panel.background = element_rect(fill = "white", color = "gray"),
    panel.grid.major = element_line(color = "gray"))

#Objeto ts
general_ts_log_dif <- ts(general_tsbl$tasa_general_boxcox_dif, start = c(year_inic, 1), frequency = 12)

```

## Estacionalidad

### Exploración gráfica

#### Subseries mensuales

```{r}
#| label: fig-subseries
#| fig-cap: "Gráfico de subseries mensuales (tasa con transformación de Box-Cox logarítmica y diferenciación de primer orden*)."
#| results: 'hide'
#| message: false
#| fig.show: 'asis'
#| fig.height: 5
#| fig.width: 9
#| out-width: "100%"
#| fig-pos: "htbp"

monthplot(general_tsbl$tasa_general_boxcox_dif, 
          ylab = "Tasa de mortalidad por suicidio*", 
          xlab = "Mes", 
          col = "royalblue4",
          col.base = "red")

```

#### Gráfico de Cajas y bigotes

```{r}
#| label: fig-cajas
#| fig-cap: "Diagrama de cajas y bigotes (tasa con transformación de Box-Cox logarítmica y diferenciación de primer orden*)."
#| results: 'hide'
#| message: false
#| fig.show: 'asis'
#| fig.height: 5
#| fig.width: 9
#| out-width: "100%"
#| fig-pos: "htbp"

meses_abreviados <- c(
  "enero" = "Ene.", "febrero" = "Feb.", "marzo" = "Mar.", "abril" = "Abr.", "mayo" = "May.", "junio" = "Jun.", "julio" = "Jul.", "agosto" = "Ago.", "septiembre" = "Sep.", "octubre" = "Oct.", "noviembre" = "Nov.", "diciembre" = "Dic."
)

general_tbl1 |>
  plot_seasonal_diagnostics(.date_var = fecha_mes_date, 
                            .value = tasa_general_boxcox_dif,
                            .feature_set = c("month.lbl"), 
                            .x_lab = "Mes", 
                            .y_lab = "Tasa de mortalidad por suicidio*", 
                            .interactive = FALSE,
                            .geom_color = "royalblue4", 
                            .geom_outlier_color = "red4") +
  ggtitle("") +
  scale_x_discrete(labels = meses_abreviados) + #meses abreviados
  scale_y_continuous(n.breaks = 6) + 
  theme(
    axis.title.y = element_text(size = 11),
    axis.title.x = element_text(size = 11),
    axis.text.x = element_text(size = 11),
    axis.text.y = element_text(size = 11),
    strip.text = element_blank(),        # quita el texto del strip (month.lbl)
    strip.background = element_blank()
  )


```

#### Gráfico por años

```{r}
#| label: fig-anual
#| fig-cap: "Gráfico por años (tasa con transformación de Box-Cox logarítmica y diferenciación de primer orden*)."
#| results: 'hide'
#| message: false
#| fig.show: 'asis'
#| fig.height: 5
#| fig.width: 9
#| out-width: "100%"
#| fig-pos: "htbp"


#other colors
library(RColorBrewer)

color_year <- brewer.pal(12, "Paired")

ggseasonplot(general_ts_log_dif, ylab = "Tasa de mortalidad por suicidio*", 
             xlab = "Mes", 
             season.labels = month.abb, 
             labelgap = 0.5, 
             main = "", 
             col = color_year) + 
  scale_y_continuous(n.breaks = 6) + 
  theme(
    legend.text = element_text(size = 11),
    legend.title = element_text(size = 11),
    legend.key.size = unit(1.5, "lines"),
    axis.title.y = element_text(size = 11),
    axis.title.x = element_text(size = 11),
    axis.text.x = element_text(size = 11),
    axis.text.y = element_text(size = 11)
  )

```

### Pruebas estadísticas

Sobre la serie con transformación logarítmica y diferenciada. 

```{r}
#| label: seastests
#| include: false
#| message: false
#| warning: false
#| results: 'hide'

fried(general_ts_log_dif, freq = 12, residuals = TRUE)
seasdum(general_ts_log_dif, freq = 12, autoarima = TRUE)
combined_test(general_ts_log_dif, freq = 12)

```

```{r}
#| label: objetos necesarios
#| include: false
#| message: false
#| warning: false
#| results: 'hide'

#todas_tbl contiene todas las series originales de 2010 a 2022
todas_tbl <- general |>
  subset(fecha_mes >= "2010-01-01")

#Objetos tbl y tsbl
todas_tbl1 <- todas_tbl
year_inic <- 2010

todas_tbl1$fecha_mes <- yearmonth(todas_tbl1$fecha_mes)
todas_tsbl <- as_tsibble(todas_tbl1)


#objeto ts
gen_ts <- ts(todas_tbl1$general, start = c(year_inic, 1), frequency = 12)

#transformaciones

BoxCox.lambda(gen_ts)
#0.1847464
gen_ts_log <- box_cox_vec(gen_ts, lambda = 0)

#raíces unitarias y diff

##general
ar(diff(gen_ts_log))
adf = ur.df(gen_ts_log, type = "none", lags = 4)
summary(adf) 
#no se rechaza la H0 de presencia de raíz unitaria

aTSA::adf.test(gen_ts_log, nlag = 5)

todas_tbl <- todas_tbl |>
  mutate(general_boxcox = box_cox(general, lambda = 0))

todas_tbl <- todas_tbl |> 
  mutate(general_boxcox_dif = general_boxcox - lag(general_boxcox))


#Objetos tbl y tsbl
todas_tbl1 <- todas_tbl
todas_tbl1$fecha_mes <- yearmonth(todas_tbl1$fecha_mes)
todas_tsbl <- as_tsibble(todas_tbl1)


#objeto ts con transf. y diff
gen_ts_log_dif <- ts(todas_tsbl$general_boxcox_dif, start = c(year_inic, 1), frequency = 12)

```

### Modelo ARIMA

Se utilizaron modelos ARIMA para validar los patrones estacionales identificados. Para el caso de la serie general, con base en la inspección de los gráficos ACF y PACF —siguiendo la metodología Box–Jenkins—, se especificó un modelo ARIMA (0,1,1) con 11 variables indicadoras mensuales, de la forma:
$$
log(Z_t) - log(Z_{t-1}) = \theta_1 \ \varepsilon_{t-1} \ + \ \gamma_2 \ d_{2,t} \ + \gamma_3 \ d_{3,t} \ + \ ... \ + \ \gamma_{11} \ d_{{11},t} \ + \ \gamma_{12} \ d_{{12},t} \ + \ \varepsilon_t.
$$
En este modelo, $\{Z_t\}$ representa el proceso estocástico para la tasa de suicidio observada y $\{\varepsilon_t\}$ corresponde al término del error (que se asume ruido blanco). Las variables $d_{i,t}$ son las indicadoras o *dummies* mensuales, definidas como $d_{i,t} = 1$ cuando $t$ está en el mes $i$ y cero de cualquier otra forma. Con enero como mes de referencia, los coeficientes $\gamma_i$ se interpretan en términos del efecto asociado al mes $i$ respecto a enero, es decir, que, en promedio, determinado mes presenta tasas más altas o más bajas que enero.

```{r}
#| label: coef_mod
#| include: false
#| warning: false
#| message: false
#| results: asis

mod_gen <- todas_tsbl |> model(
  gen_suic = ARIMA(general_boxcox ~ season() + pdq(0, 1, 1) + PDQ(0, 0, 0)))

mod_gen |> 
  select(gen_suic) |>
  coef()

```

La significación estadística de los parámetros asociados a las variables indicadoras confirma la presencia de estacionalidad explicada por variables *dummy*. En promedio, enero exihibió las tasas más altas. 

#### Análisis de residuos

```{r}
#| label: resid
#| include: false
#| warning: false
#| message: false
#| results: asis


resid_gen <- mod_gen |>
  dplyr::select(gen_suic) |> 
  residuals()

resid_gen |>
  autoplot()

residuales <- resid_gen |>
  dplyr::select(".resid") |> 
  drop_na()

#residuos ts
residuales_ts <- ts(residuales$.resid, start = c(year_inic, 1), frequency = 12)

#ACF, PACF y pruebas
acf(residuales_ts)
pacf(residuales_ts)
plot(residuales_ts)

jarque.bera.test(residuales_ts)
Box.test(residuales_ts, lag = 20,type = "Ljung")
t.test(residuales_ts)


#CUSUM Y CUSUMSQ
res = residuales_ts
cum = cumsum(res)/sd(res) ###serie cusum estandarizada = suma acumulativa de los residuos / sd de los residuos
N = length(res) ###total de observaciones de la serie de residuos (12 meses * años) - dec 2022 ### de 2010 a 2022 hay 156 meses / 2 = 78 ### de 2004 a 2022 hay 228 meses / 2 = 114
cumq = cumsum(res^2)/sum(res^2) ###serie cusumq (cambios en la varianza) = suma acumulativa de los residuos al cuadrado / suma total de los residuos al cuadrado
Af = 0.948 ###Cuantil crítico del 95% para la estadística cusum
co = 0.128945 ###Valor del cuantil crítico aproximado para cusumsq para n/2 - depende del tamaño de la muestra
### para 2010 a 2022 = (0.12970 + 0.12819)/2 = 0.128945
### para 2004 a 2022 = podríamos usar el de 110 = 0.10997
LS = Af*sqrt(N) + 2*Af*c(1:length(res))/sqrt(N)
LI = -LS
LQS = co + (1:length(res))/N
LQI = -co + (1:length(res))/N

plot(cum,type="l",ylim=c(min(LI),max(LS)),xlab="t",ylab="",main="CUSUM")
lines(LS,type="S",col="red")
lines(LI,type="S",col="red")
#CUSUMSQ
plot(cumq,type="l",xlab="t",ylab="",main="CUSUMSQ")                      
lines(LQS,type="S",col="red")
lines(LQI,type="S",col="red")

```

Se cumplen los supuestos: no hay evidencia de autocorrelación remanente ni de violación a la normalidad; tampoco se identifican indicios de inestabilidad estructural. 
