---
title: "Suicidio en Colombia y la pandemia por COVID–19"
format: html
editor: source
---

## Análisis de la tasa general mensual de mortalidad por suicidio en Colombia (2010–2022)

## Cargar datos y paquetes necesarios

```{r}
#| label: paquetes
#| message: false
#| warning: false

pacman::p_load(zoo, haven, dplyr, ggplot2, timetk, tsibble, readxl, fabletools, fable, lubridate, forecast, MASS, uroot, urca, feasts, seastests, aTSA, tidyr, biwavelet, flextable, janitor, scales, epikit, gtsummary, kableExtra, knitr, purrr, stringr, patchwork, cowplot, tseries, tsoutliers, anomalize, tibbletime, tsutils, astsa, fUnitRoots, MTS, tsibble, tsibbledata, lmtest)
```

```{r}
#| label: base/serie

setwd("insertar directorio")

#tasa general
general <- read_excel("tasas_ciclos.xlsx")
general$fecha_mes <- as.Date(with(general, paste(año, mes, "01", sep = "-")), "%Y-%m-%d")

general_tbl <- general |>
  dplyr::select(fecha_mes, general) |> 
  subset(fecha_mes >= "2010-01-01")

#Objetos tbl y tsbl 2010–2022
general_tbl1 <- general_tbl
year_inic <- 2010

general_tbl1$fecha_mes <- yearmonth(general_tbl1$fecha_mes)
general_tsbl <- as_tsibble(general_tbl1)

#ts
suic_ts <- ts(general_tbl1$general, start = c(year_inic, 1), frequency = 12)

```

## Transformación de Box–Cox y diferenciación regular

```{r}
#| label: Box–Cox y diferenciación

BoxCox.lambda(suic_ts)
suic_ts_log <- box_cox_vec(suic_ts, lambda = 0)
#0.1847464

ar(diff(suic_ts_log))
adf = ur.df(suic_ts_log, type = "none", lags = 4)
summary(adf) 
#no se rechaza la H0 de presencia de raíz unitaria

aTSA::adf.test(suic_ts_log, nlag = 5)

general_tbl <- general_tbl |>
  mutate(tasa_general_boxcox = box_cox(general, lambda = 0))


#Debido a que la serie tiene raíz unitaria, procedemos a eliminar la tendencia mediante diferenciación
general_tbl <- general_tbl |> 
  mutate(tasa_general_boxcox_dif = tasa_general_boxcox - lag(tasa_general_boxcox))

#Objetos tbl y tsbl
general_tbl1 <- general_tbl
general_tbl1$fecha_mes <- yearmonth(general_tbl1$fecha_mes)
general_tsbl <- as_tsibble(general_tbl1)

#Objeto ts
general_ts_log_dif <- ts(general_tsbl$tasa_general_boxcox_dif, start = c(year_inic, 1), frequency = 12)

```

## Gráficas de estacionalidad

### Subseries mensuales

```{r}
#| label: subseries
#| results: 'hide'
#| message: false
#| warning: false
#| fig.width: 9    
#| fig.height: 5  
#| out.width: "100%"
#| fig-align: "center"

monthplot(general_tsbl$tasa_general_boxcox_dif, 
          ylab = "Tasa de mortalidad por suicidio*", 
          xlab = "Mes", 
          col = "royalblue4",
          col.base = "red")

```

### Gráfico por años

```{r}
#| label: anual
#| results: 'hide'
#| message: false
#| warning: false
#| fig.width: 9    
#| fig.height: 5  
#| out.width: "100%"
#| fig-align: "center"


#other colors
library(RColorBrewer)

color_year <- brewer.pal(12, "Paired")

ggseasonplot(general_ts_log_dif, ylab = "Tasa de mortalidad por suicidio*", 
             xlab = "Mes", 
             season.labels = month.abb, 
             labelgap = 0.5, 
             main = "", 
             col = color_year) + 
  scale_y_continuous(n.breaks = 6) + 
  theme(
    legend.text = element_text(size = 11),
    legend.title = element_text(size = 11),
    legend.key.size = unit(1.5, "lines"),
    axis.title.y = element_text(size = 11),
    axis.title.x = element_text(size = 11),
    axis.text.x = element_text(size = 11),
    axis.text.y = element_text(size = 11)
  )

```

### Pruebas estadísticas para estacionalidad

```{r}
#| label: seastests

fried(general_ts_log_dif, freq = 12, residuals = TRUE)
seasdum(general_ts_log_dif, freq = 12, autoarima = TRUE)
combined_test(general_ts_log_dif, freq = 12)

```

```{r}
#| label: objetos necesarios

#todas_tbl contiene todas las series originales de 2010 a 2022
todas_tbl <- general |>
  subset(fecha_mes >= "2010-01-01")

#Objetos tbl y tsbl
todas_tbl1 <- todas_tbl
year_inic <- 2010

todas_tbl1$fecha_mes <- yearmonth(todas_tbl1$fecha_mes)
todas_tsbl <- as_tsibble(todas_tbl1)

#objeto ts
gen_ts <- ts(todas_tbl1$general, start = c(year_inic, 1), frequency = 12)

#Box–Cox
BoxCox.lambda(gen_ts)
#0.1847464
gen_ts_log <- box_cox_vec(gen_ts, lambda = 0)


##general
ar(diff(gen_ts_log))
adf = ur.df(gen_ts_log, type = "none", lags = 4)
summary(adf) 
#no se rechaza la H0 de presencia de raíz unitaria

aTSA::adf.test(gen_ts_log, nlag = 5)

todas_tbl <- todas_tbl |>
  mutate(general_boxcox = box_cox(general, lambda = 0))

todas_tbl <- todas_tbl |> 
  mutate(general_boxcox_dif = general_boxcox - lag(general_boxcox))


todas_tbl1 <- todas_tbl
todas_tbl1$fecha_mes <- yearmonth(todas_tbl1$fecha_mes)
todas_tsbl <- as_tsibble(todas_tbl1)


#objetos ts con transf. y diff
gen_ts_log_dif <- ts(todas_tsbl$general_boxcox_dif, start = c(year_inic, 1), frequency = 12)

```

## Análisis de intervención

### ARIMA (sin la intervención)

```{r}
#| label: ARIMA1

tasa_general_ts <- ts(todas_tbl1$general, start = c(2010,01), frequency = 12)

#dummies estacionales
seasdummy(n = length(tasa_general_ts), y = tasa_general_ts, full = TRUE)
dum1 <- uroot::seasonal.dummies(tasa_general_ts)
dum1[,-1]

#modelo sin intervención
mod_covid_general <- Arima(tasa_general_ts, order = c(0,1,1), xreg = dum1[,-1], lambda = 0)

#Coeficientes del modelo ARIMA sin la intervención
coeftest(mod_covid_general)

```

### Intervención TC

```{r}
#| label: covid_gen
#| results: 'hide'
#| message: false
#| warning: false
#| fig.width: 12    
#| fig.height: 8  
#| out.width: "100%"
#| fig-align: "center"

#Intervención
n = length(tasa_general_ts)
resi = residuals(mod_covid_general)
coef = coefs2poly(mod_covid_general)
outliers = tsoutliers::locate.outliers(resi, coef)
outliers

#ARIMA y gráfica
out_graf <- tso(log(tasa_general_ts), xreg = dum1[,-1], tsmethod = "arima", args.tsmethod = list(order = c(0,1,1)))

op <- par(no.readonly = TRUE)

#márgenes y distancias
par(
  mar = c(4, 4, 4, 9),   #bottom, left, top, right (del gráfico en general)
  oma = c(2, 1.5, 2.5, 1.5),   #del título y el caption
  mgp = c(2.5, 0.7, 0)   # distancia título/etiquetas-eje
)

plot(
  out_graf,
  args.lines.y       = list(col = "red3", lwd = 1.2),
  args.lines.yadj    = list(col = "blue4", lwd = 1.2, lty = 1),
  args.lines.effects = list(col = "green4", lwd = 1.1),
  plot.points        = TRUE,
  args.points        = list(pch = 23, col = "red3", cex = 1),
  args.x.axis        = list(cex.axis = 0.9),
  args.y.axis        = list(cex.axis = 0.9),
  args.effects.axis  = list(cex.axis = 0.9)
  )

#ejes
mtext("Año", side = 1, line = 4.8, cex = 0.8, adj = 0.5, font = 2)
mtext("Log(tasa)", side = 2, line = 4.5, cex = 0.8, adj = 0.8, font = 2)
mtext("Efecto", side = 4, line = 7.3, cex = 0.8, adj = 0.25, font = 2)

#finalización
par(op)

```

### ARIMA (con la intervención)

```{r}
#| label: ARIMA2

#regresora
ef_out_gen = outliers.effects(outliers, n, weights = FALSE)

#regresora: efecto TC + dummies estacionales
reg_out1_gen <- cbind(dum1[,-1], ef_out_gen)

#ARIMA con la intervención
mod_gen_int <- Arima(tasa_general_ts, order = c(0,1,1), xreg = reg_out1_gen, lambda = 0)

#coeficientes del modelo ARIMA con la intervención
coeftest(mod_gen_int)

#modelos con intervención y nuevos outliers
n = length(tasa_general_ts)
resi2_gen = residuals(mod_gen_int)
coef2_gen = coefs2poly(mod_gen_int)
outliers2_gen = tsoutliers::locate.outliers(resi2_gen, coef2_gen)
outliers2_gen

```

## Análisis de residuos

```{r}
#| label: residuos ARIMA2

residuales <- residuals(mod_gen_int)
residuales_int <- ts(residuales, start = c(year_inic,1), frequency = 12)

#Gráficas y pruebas
acf(residuales_int, lag.max = 30)
pacf(residuales_int, lag.max = 30)
plot(residuales_int)

tseries::jarque.bera.test(residuales_int)
Box.test(residuales_int,lag = 20,type = "Ljung")
t.test(residuales_int)


#CUSUM Y CUSUMSQ
res=residuales_int
cum=cumsum(res)/sd(res)
N=length(res)
cumq=cumsum(res^2)/sum(res^2)
Af=0.948 ###Cuantil del 95% para la estad?stica cusum
co=0.112465####Valor del cuantil aproximado para cusumsq para n/2 (c0=0.12010 para el caso que inicia en el 2004)
LS=Af*sqrt(N)+2*Af*c(1:length(res))/sqrt(N)
LI=-LS
LQS=co+(1:length(res))/N
LQI=-co+(1:length(res))/N
#par(mfrow=c(2,1))
plot(cum,type="l",ylim=c(min(LI),max(LS)),xlab="t",ylab="",main="CUSUM")
lines(LS,type="S",col="red")
lines(LI,type="S",col="red")
#CUSUMSQ
plot(cumq,type="l",xlab="t",ylab="",main="CUSUMSQ")                      
lines(LQS,type="S",col="red")                                                                           
lines(LQI,type="S",col="red")


```
